臺灣臺中地方法院民事判決
                                    110年度豐簡字第612號
原      告  朱助盛  
訴訟代理人  許景鐿律師
被      告  賴忠宏  

上列當事人間請求排除道路通行障礙事件，本院於民國111年3月
23日言詞辯論終結，判決如下：
    主      文
被告應容忍原告通行坐落臺中市○○區○○段0000地號土地上如附圖
所示現有道路，並不得為妨害原告通行之行為。
訴訟費用由被告負擔。
    事實及理由
一、原告主張：原告為臺中市○○區○○段0000○0000地號土地所有
    權人，被告為同段1338地號土地所有權人。原告早在74年間
    興建木器廠在1337地號土地，而附圖所示現有道路，早已供
    不特定公眾通行使用。而被告在附圖所示現有道路，擺設花
    盆及盆栽，暫時停放貨車與轎車，阻礙原告通行上開現有道
    路之自由與權益，爰依民法第148條權利濫用之法律關係，
    聲明請求被告應容忍原告通行坐落臺中市○○區○○段0000地號
    土地上如附圖所示現有道路，並不得為妨害原告通行之行為
    。 
二、被告則以：
　㈠被告為同段1338地號土地所有權人，在自己私有土地上擺放
    花盆及盆栽，是所有權之正當行使。原告所指貨車，係因載
    運貨物，始暫時停放在被告所有土地上，並無任何不法或阻
    擋通行之情事。
　㈡臺中市神岡區福隆段1336、1337、1337之1、1336之2、1375
    地號數宗土地，原均同屬於原告所有。同段1336之2、1375
    地號土地各自有面臨中山路。原告於110年8月3日將其名下
    所有1375地號土地，以買賣為登記原因，移轉登記予訴外人
    何柏洲。如因1375地號土地現況圍有鐵皮圍籬，導致原告所
    有1337地號、1336地號土地無法藉由通過1375地號土地連接
    中山路，原告仍應嘗試通過原告自己所有1336之2地號土地
    連接中山路，當無要鄰地即1338地號土地所有人即被告容忍
    通行。至於原告1336之2地號土地上因現況有鐵皮屋無法通
    行，原告應自行解決，例如將鐵皮屋拆除。
　㈢被告僅同意門牌號碼中山路970、970之1及968之5號房屋住戶
    通行其所有1338地號土地上現有道路，並未同意上開住戶以
    外之其他公眾通行使用等語，資為抗辯。並聲明：原告之訴
    駁回。
三、兩造不爭執事項（見本院卷二第22至24頁）：
  ⒈原告於70年4月7日以贈與為登記原因，登記為臺中市神岡區
    福隆段1336、面積489.87平方公尺土地，1336之2地號、面
    積374.83平方公尺土地所有權人（見本卷卷一第91至93頁、
    第201頁）。上開兩筆土地係於106年間分割（見本卷卷一第
    194至195頁），均為乙種工業區土地（見本卷卷一213頁）
    。
  ⒉原告自74年12月31日起因分割轉載為登記原因，登記為同段1
    337地號、面積160.67平方公尺土地，1337之1地號、面積35
    1.87平方公尺（見本卷卷一第23至25頁、第201頁）。上開
    兩筆土地於106年間分割（見本卷卷一第194至195頁），均
    為乙種工業區土地（見本卷卷一第61頁）。
  ⒊被告自80年7月12日起以買賣為登記原因，登記為同段1338地
    號土地（乙種工業區，見本卷卷一第61頁）所有人（見本卷
    卷一第65頁、第99頁）。
  ⒋被告所有坐落同段1338地號土地上建物（福隆段303建號，見
    本院卷一第99頁），係經營花店。
  ⒌臺中市神岡區福隆段1336、1337、1337之1、1336之2、1375
    地號數宗土地，原均同屬於原告所有。同段1336之2、1375
    地號土地各自有直接面臨中山路（見本院卷一第189頁、第3
    09頁）。
  ⒍1336之2地號土地上有未辦保存登記之鐵皮屋。現況1336地號
    土地之使用人，無法通過1336之2地號土地通往南邊之中山
    路，除非將上開鐵皮屋拆除或部分拆除。
  ⒎原告所有坐落1336、1337地號土地上廠房(門牌號碼中山路97
    0之2號，即木器廠，見本院卷一第241頁)，原在朝1336之2
    地號土地方向設有出入口（舊門），且目前仍保留該出入口
    。木器廠在1336地號土地南側仍留有空地（見本院卷一第11
    1頁）該木器廠原本是經由1336地號土地南邊空地之西側原
    告原所有1375地號土地往南連接往鄰近公路（即中山路）（
    見本院卷一第89頁、第111頁）。
  ⒏原告所有門牌號碼中山路970之2號廠房（木器廠），目前朝
    向被告1338地號土地這一側的門，是在110年7月開設的。原
    本有搭建圍牆及水溝，車輛無法進出，但該圍牆亦於110年7
    月拆除。（見本卷卷一第111至112頁）
  ⒐原告於110年8月3日將其名下所有1375地號土地，以買賣為登
    記原因（原因發生日期110年4月27日），移轉登記予訴外人
    何柏洲（見本院卷一第407頁）。
  ⒑1375地號土地目前為空地，周圍有搭建鐵皮圍籬（見本院卷
    一第112頁）
  ⒒重測前社口段169之33（即福隆段1316地號土地）、169之53
    、169之81、169之52等四筆土地，乃居住於門牌號碼中山路
    970之1號房屋之住戶朱茂春所有，其為減免地價稅主動申請
    將前開四筆土地作為供公眾通行使用之巷道，有臺中縣政府
    75年8月21日75府建都字第142796號函說明三可佐（見本院
    卷一第85頁、第311頁，被證四）。
  ⒓被告所有1338地號土地的部分土地，依台中市政府都發局查
    得之66（縣）2813號（已核准建築完成）、74（縣）2299號
    （已核准建築完成）、75（縣）277號（已核准建築完成）
    之建造執照檔案內容的建築套繪資料，屬建照套繪在案之現
    有巷道（見本院卷一第229頁、第233至235頁、第239頁、第
    263頁）。道路現況為柏油路面。被告房屋右前方轉角處有
    水溝蓋（見本院卷一第125頁）。
  ⒔被告所有1338地號土地上建物的建築套繪資料為「69（縣）5
    302號」（已核准建築完成）、業主為忠宏工業社、賴忠宏
    。（見本院卷一第231頁、第237頁）
  ⒕①坐落1368、1370地號土地上之門牌號碼臺中市○○區○○里○○路
    000號房屋（三渡創意設計工作室，302建號，坐落1368、13
    70地號土地見本院卷一第367頁、第415頁）、②坐落1371、1
    372地號土地上門牌號碼中山路970之1號房屋（朱記餅店，3
    25 建號、見本院卷一第369 頁、第419 頁）、③門牌號碼中
    山路968 之5 號房屋為未辦保存登記房屋（聖宇工業有限公
    司，見本院卷一第365 頁、第375 頁）的住戶及其親屬，通
    行被告所有福隆段1338地號土地如附圖所示現有巷道（見本
    院卷一第293 頁）。
  ⒖被告於數十年前向朱茂春購買福隆段1339地號土地（見本院
    卷一第293 頁）。
四、本院之判斷：　
㈠、被告所有1338地號土地內如附圖所示現有道路範圍，為建築
    執照套繪之現有巷道，與因時效形成之既成道路有別：
　1.按公用地役關係乃私有土地而具有公共用物性質之法律關係
    ，與民法上地役權之概念有間，久為我國法制所承認。既成
    道路成立公用地役關係，首須為不特定之公眾通行所必要，
    而非僅為通行之便利或省時；其次，於公眾通行之初，土地
    所有權人並無阻止之情事；其三，須經歷之年代久遠而未曾
    中斷，所謂年代久遠雖不必限定其期間，但仍應以時日長久
    ，一般人無復記憶其確實之起始，僅能知其梗概（例如始於
    日據時期、八七水災等）為必要。至於依建築法規及民法等
    之規定，提供土地作為公眾通行之道路，與因時效而形成之
    既成道路不同，非本件解釋所指之公用地役關係，乃屬當然
    （司法院釋字第400 號解釋理由書參照）。次按私有土地依
    建築法規之規定，提供予公眾使用者，私有土地所有人常因
    而使他基地得為建築之用或因而提高建築基地之利用價值，
    與因時效而形成之既成道路有別。是私有土地依建築法規之
    規定，提供作為公眾通行之道路，雖非司法院釋字第400 號
    解釋所稱之既成道路，其未經徵收者，仍應持續作為公眾使
    用。市區道路主管機關依其情形，得依市區道路條例第4 條
    、第5 條、第9 條第2 項等規定為改善、養護及重修，所有
    權人負有容忍之義務（最高法院109 年度台上字第627號、1
    09年度台上字第734號、106年度台上字第116號、102年度台
    上字第1315號判決意旨參照）。
  ⒉經查：
　⑴被告所有1338地號土地上建物之基地，就建物平面圖配置彩
    色影印本所示之「退縮路地」，係臺中市（69）5302建築執
    照套繪在案，依其執照圖說，係自現有道路（巷道）路心退
    縮4米為建築線，地界線至建築線部分為不計入法定空地之
    「道路退縮地」。前開退縮範圍應作為「現有巷道」範圍「
    通行使用」等情，有臺中市政府都市發展局111年3月4日中
    市都建字第第1110038281號函及建築執照圖說在卷可佐（見
    本院卷二第83至85頁）。
　⑵參以①依臺中市政府都市發展局建築執照套繪資料，依75年27
    7號、69年5302號、74年2299號及66年2813號等建造執照檔
    案內容所示，臺中市神岡區福隆段1316、1330、1337、1338
    及1369（臨接1337地號北側部分)地號等5筆土地屬前開建照
    套繪有案之「現有巷道」。②依82年2505號及74年3367號建
    造執照檔案內容所示，旨揭1337之1、1358、1359、1360及1
    369（臨接1337之1地號西側部分）地號等5筆部分土地屬前
    開建照套繪有案之「私設道路」，有臺中市政府都市發展局
    110年12月20日中市都側字第1100254900號函及檢附之相關
    資料、臺中市政府建設局110年12月28日局授建養工山字第1
    100056548號函在卷可佐（見本院卷一第229至263頁）。
　⑶依臺中市神岡區公所回函稱：臺中市○○區○○段0000○0000地號
    土地現況為部分柏油路面，另部分路段中間及側邊現有清潔
    孔蓋。本所尚查無相關養護紀錄等情，有該所111年1月22日
    神區農字第1110001046號函及相片可佐（見本院卷一第437
    頁、第445至446頁）及道路水溝蓋之現場照片可佐（見本院
    卷一第123至127頁、第335至337頁）。
　⑷由上證據足認，原告主張通行被告所有1338地號土地如附圖
    所示現有道路範圍土地，已經臺中市政府套繪為現有巷道，
    屬臺中市建築管理自治條例第19條第1項第5款之現有巷道，
    並非僅私有土地地主出具土地使用權同意書之私設道路，應
    屬供公眾通行之道路（見本院卷一第263頁），惟仍與上開
    司法院釋字第400 號解釋理由書所指因時效而形成之既成道
    路有別。
　㈡本件並無民法第789條因數宗土地一部讓與，致原告所有1336
    及1337地號土地與公路無適宜之聯絡的情形。
　⒈原告所有1337地號土地面臨公路：
　⑴參照上開最高法院109 年度台上字第627號等判決意旨，私有
    土地依建築法規之規定，提供作為公眾通行之道路，雖非司
    法院釋字第400 號解釋所稱之既成道路，其未經徵收者，仍
    應持續作為公眾使用。是被告抗辯：被告僅同意少數鄰居通
    行使用，並未同意供公眾使用云云，即非可採。
　⑵基上，原告所有1337地號土地面臨可供公眾通行之現有巷道
    （見本院卷一第263頁），已屬面臨公路，並非袋地。原告
    所有1336地號土地可通往自己所有1337地號土地連接公路，
    與公路有適宜之聯絡，亦非袋地。
　⒉本件並無民法第789條之適用：
　　按因土地一部之讓與或分割，而與公路無適宜之聯絡，致不
    能為通常使用者，土地所有人因至公路，僅得通行受讓人或
    讓與人或他分割人之所有地。數宗土地同屬於一人所有，讓
    與其一部或同時分別讓與數人，而與公路無適宜之聯絡，致
    不能為通常使用者，亦同，民法第789條第1項、第2項亦有
    明定。其立法基礎，乃在於袋地通行權本屬相鄰土地間所有
    權之調整，土地所有人固得本於其所有權，而就土地得任意
    為土地一部之讓與或處分，但不得因而增加其周圍土地之負
    擔，倘土地所有人就土地一部之讓與，而使成為袋地，為其
    所得預見，或本得為事先之安排，即不得損人利己，許其通
    行周圍土地，以至公路（最高法院96年度台上字第1413號、
    99年度台上字第1151號判決可資參照）。經查：
　⑴臺中市神岡區福隆段1336、1337、1337之1、1336之2、1375
    地號數宗土地，原均同屬於原告所有。同段1336之2、1375
    地號土地各自有面臨中山路（見本院卷一第309頁）。原告
    於110年8月3日將其名下所有1375地號土地，以買賣為登記
    原因（原因發生日期110年4月27日），移轉登記予訴外人何
    柏洲（見本院卷一第407頁）。
　⑵然而，原告所有1337地號土地直接面臨現有巷道（即可供公
    眾通行之公路），並非袋地。原告所有1336地號土地可通往
    自己所有1337地號土地連接公路，與公路有適宜之聯絡，亦
    非袋地。原告所有1337、1336地號土地，並無因數宗土地一
    部分讓與（土地所有權人自己之任意行為），因此而形成與
    公路無適宜聯絡之袋地。
　⑶另在私法領域，權利人本得自由決定如何行使其權利。因此
    ，原告的木器廠，先前縱未利用坐落1337、1338地號土地上
    如附圖所示現有道路對外通行，亦不影響原告現今主張通行
    上開現有道路之權益。
　⑷從而，本件並無民法第789條因數宗土地一部讓與，致土地與
    公路無適宜之聯絡的情形。
㈢、原告得主張通行如附圖所示被告所有1338地號土地範圍：
　　按現代一切之權利皆具有社會性及公共性，權利之行使應受
    到社會作用及其目的之規制，自須在權利人與社會全體之利
    益調和之狀態下為之，以貫徹權利社會化之基本內涵；倘綜
    合一切具體情事觀察，權利之行使，對自己所獲得之利益極
    微，對他人及社會所造成之損失極大者，實質上即屬違背法
    律之根本精神，亦即與權利社會化之內涵及社會倫理背馳，
    應認為係權利之濫用（最高法院102年度台上字第978號民事
    判決意指可資參照）。經查：
　⒈參照上開最高法院109年度台上字第627號等判決意旨，私有
    土地依建築法規之規定，提供作為公眾通行之道路，雖「非
    」司法院釋字第400號解釋所稱之「既成道路」，其未經徵
    收者，「仍應持續供公眾通行使用」。被告為符合建管法令
    ，自現有道路路心退縮4米為建築線，地界線至建築線部分
    為不計入法定空地之道路退縮地，依法被告即有留設之義務
    。被告所有如附圖1338地號土地，既為道路退縮地而供公眾
    通行使用（見本院卷二第83至84頁），被告雖有土地所有權
    ，但屬民法第765條依法令限制其所有權之情形，乃土地所
    有權人依法令所負之義務，非因原告通行所生之損害。
　⒉如附圖所示被告所有1338地號土地範圍，被告本應提供給包
    含原告在內公眾通行使用，亦供被告自身作為通行道路使用
    。是被告如阻礙原告通行，其所得利益甚微；原告如因被告
    妨礙通行如附圖所示現有道路，需另行拆除坐落1336之2鐵
    皮屋另闢通道，所受損害甚鉅。由是可認被告不允許原告通
    行使用，有權利濫用之情事。　
　⒊基上，原告通行被告1338地號土地上如附圖所示現有道路範
    圍，係被告在建管法令限制下的容忍通行義務，並無被告所
    指「不法」侵害被告土地所有權之疑慮（見本院卷一第291
    頁）。被告本於私人土地所有權之作用，不同意原告通行使
    用，反足構成權利濫用。從而，原告依權利濫用之法律關係
    （見本院卷一第267頁；卷二第22頁），主張私法上之權利
    （按：非本於公用地役關係），訴請被告應容忍原告通行坐
    落1338地號土地上如附圖所示現有道路，並不得為妨害原告
    通行之行為（見本院卷二第21頁），應屬有據。
四、綜上所述，原告依權利濫用之法律關係，聲明如主文第一項
    所示，為有理由，應予准許。
五、本件判決之基礎已臻明確，兩造其餘攻擊防禦方法及舉證，
    核與判決無影響，爰不另一一論述，併此敘明。
六、本判決主文，就被告應容忍原告在上開通行範圍通行，且不
    得為妨礙原告通行之行為，屬命被告容忍及禁止被告為一定
    之行為，與假執行係於終局判決確定前，賦與執行力之情形
    不同，爰不予假執行之宣告。
七、訴訟費用負擔之依據：民事訴訟法第78條。
中　　華　　民　　國　　111 　年　　4 　　月　  15　　日
                      臺灣臺中地方法院豐原簡易庭
                                  法　官　高士傑
以上正本係照原本作成。
如不服本判決，應於送達後20日內，向本院提出上訴狀並表明上
訴理由，如於本判決宣示後送達前提起上訴者，應於判決送達後
20日內補提上訴理由書（須附繕本）。如委任律師提起上訴者，
應一併繳納上訴審裁判費。
中　　華　　民　　國　　111 　年　　4 　　月　  15　　日
                                  書記官　蔡伸蔚